【裁判字號】    98,消債抗,188
【裁判日期】    990226
【裁判案由】    聲請更生程序
【裁判全文】
臺灣高雄地方法院民事裁定           98年度消債抗字第188號
抗  告  人  甲○○
上列當事人聲請消費者債務清理事件，不服中華民國98年2 月27
日本院第一審裁定（原審：98年度消債更字第253 號），提起抗
告，本院裁定如下：
    主  文
抗告駁回。
抗告程序費用由抗告人負擔。
    理  由
一、抗告意旨略以：抗告人因積欠萬泰商業銀行股份有限公司（
    下稱萬泰銀行）等多家銀行信用貸款、信用卡及現金卡等債
    務，因而與最大債權銀行即萬泰銀行，依「中華民國銀行公
    會會員辦理消費金融案件無擔保債務協商機制」（下稱債務
    協商機制）請求共同協商債務清償方案，並達成自民國95年
    7 月起、分120 期、年息3 ％、於每月清償新台幣（下同）
    2 萬1,043 元之協商還款條件。惟因抗告人當時並未將高雄
    市第二信用合作社之房屋貸款納入協商範圍，故經原審以97
    年審消債更字第3000號裁定命補行協商後，雖經抗告人向第
    二信合社申請協商，然遭第二信合社於97年12月18日以抗告
    人曾參與債務協商機制協商，而不符前置協商申請資格為由
    ，而致前置協商不成立；而抗告人名下雖有位於高雄縣鳥松
    鄉○○段191 、192 地號土地2 筆（權利範圍均為萬分之53
    3 ）以及坐落其上門牌號碼高雄縣鳥松鄉○○村○○路文北
    巷2 弄4 號之房屋1 棟（下稱系爭不動產），公告現值共計
    154 萬3,890 元，惟抗告人目前尚仍積欠以系爭不動產為擔
    保之房貸債務共計60萬元迄未償還，每月尚應分期攤還房貸
    本息1 萬6,492 元。是以，依抗告人每月平均薪資收入3 萬
    1,000 元計算，於扣除依內政部公佈高雄縣每人每月最低生
    活所需費用9,829 元、房屋貸款1 萬6 ,429元後，則抗告人
    每月所得所餘款項顯已不足以清償積欠之債務本息。詎料，
    原審竟僅以抗告人積欠債務總額於扣除系爭不動產價值後，
    依抗告人每月薪資收入扣除必要生活費用後餘額，仍足以負
    擔所餘債務，並無不能清償債務情事為由，而駁回更生之聲
    請，疏未審酌若抗告人透過將系爭不動產換價方式清償債務
    ，每月勢必額外增加約8,000 元至1 萬元之租屋費用，仍有
    不能清償債務之情事。是以，原審之認事用法顯有違誤，爰
    提起本件抗告，請求廢棄原裁定等語。
二、按「債務人不能清償債務或有不能清償之虞者，得依本條例
    所定更生程序，清理其債務」；「債務人無擔保或無優先權
    之債務總額未逾新台幣1,200 萬元者，於法院裁定開始清算
    程序或宣告破產前，得向法院聲請更生。」；「債務人與金
    融機構協商成立者，不得聲請更生或清算。但因不可歸責於
    己之事由，致履行顯有重大困難者，不在此限。」、「本條
    例施行前，債務人依金融主管機關協調成立之中華民國銀行
    公會會員，辦理消費金融案件無擔保債務協商機制與金融機
    構成立之協商，準用前項之規定。」，消費者債務清理條例
    （下稱消債條例）第3 條、第42條第1 項、第151 條第5項
    、第6 項分別定有明文。是債務人若前依債務協商機制於95
    年與金融機構達成協商，嗣於聲請更生時復將於95年間屬不
    得與金融機構協商之債務，與95年間與金融機構協商之債務
    ，一併向金融機構申請協商，而遭金融機構拒絕協商者，即
    不受消債條例第151 條第5 項、第6 項之規定。經查，抗告
    人於聲請本件更生後，經原審裁定命抗告人補行協商後，抗
    告人隨即向最大債權金融機構即第二信用合作社申請前置協
    商，惟經該金融機構以：抗告人曾參與債務協商機制協商，
    而不符前置協商申請資格為由，而致前置協商不成立等節，
    有原審卷附本院97年度審消債更字第3000號裁定、前置協商
    不成立通知書可證（見原審卷第89至90頁、第120 頁），是
    本件更生之聲請即符合消債條例所要求之「前置協商」要件
    。故本件所應審酌者為抗告人是否有「不能清償債務」或「
    不能清償之虞」之情形，先予敘明。
三、其次，抗告人固主張依其目前資力，顯有不能清償債務情事
    ，惟查：
(一)、依卷附財政部臺灣省南區國稅局95、96年度綜合所得稅各類
    所得資料清單、97年度各類所得扣繳憑單所揭，抗告人於95
    至97年間各該年度申報所得金額固分別為20萬、19萬8,000
    元、19萬8,000 元，惟依抗告人於本件更生聲請程序中所陳
    ，其目前平均每月薪資收入金額為31,000元，明顯高於前揭
    各項所得資料所示收入金額，則本院以抗告人所陳述收入金
    額作為審酌抗告人是否有不能清償債務情事之基準，應屬允
    當；其次，關於抗告人自陳其每月生活必要支出費用金額約
    為9,829 元一節，雖未提出全部生活開銷憑據資為佐證，然
    依行政院內政部主計處公布高雄縣地區97年度每人每月最低
    生活必要費用9,829 元標準核之，抗告人前揭所陳必要費用
    金額尚屬合理，應可採憑。準此，以抗告人每月平均薪資收
    入金額3 萬1,000 元扣除其必要生活費用9,829 元後，則抗
    告人每月尚餘2 萬1,171 元，而再審之抗告人現年約43歲（
    民國55年4 月30日出生），正值壯年，距勞動基準法所規定
    65歲強制退休年齡尚有20餘年，以抗告人所負債務總額1,82
    萬4,957 元（不含房貸債務60萬元）計算，抗告人顯非無清
    償債務之能力；況且，抗告人名下尚有公告現值共計154 萬
    3,890 元之系爭不動產三筆，此除有卷附財政部臺灣省南區
    國稅局財產歸屬資料清單可憑外，亦為抗告人所自承，則於
    扣除以該不動產為抵押擔保之房貸債務60萬元後，抗告人除
    可藉由出售系爭不動產換價方式減免每月房貸債務之支出外
    ，復可增加其清償前揭無擔保債務之資力，因之，益見抗告
    人主張其資力業已達不能清償債務情事云云，顯非屬實。
(二)、至抗告人雖主張：若以出售系爭不動產方式藉以債務清償，
    則其每月除最低生活必要費用9,829 元外，另尚須額外支出
    房租費用約8,000 元至1 萬元之支出，亦將導致其無力清償
    債務之情事云云，然參以前揭行政院內政部主計處所公布高
    雄縣地區97年度每人每月最低生活必要費用標準，本業已包
    含食、衣、住、行等個人生活所需費用在內，且抗告人既自
    謂業已負債百萬以上而有不能清償情事，本應較一般人節省
    生活各項開銷支出，自難以一般人之生活標準衡量，是縱抗
    告人出售系爭不動產後確有租屋居住之必要，揆諸前揭說明
    ，此等租屋費用理應包括於前揭最低生活費用內計算，是以
    ，抗告人主張其將額外支出租屋費用云云，亦難採憑。
(三)、另抗告人復謂：依目前銀行運作實務，均要求債務人每月應
    以負債總額之2 ％作為每月還款金額，而以抗告人總負債金
    額2,42萬4,957 元計算（含房貸債務60萬元），扣除系爭不
    動產價值154 萬3,890 元後，抗告人所餘債務總額為881,06
    7 元，以每月2 ％計算，每月最低還款金額仍為17,621元，
    伊仍有不足以清償債務之情云云，並提出台新銀行信用卡申
    請書條款為證。然查，參以前述，抗告人每月收入於扣除所
    需生活費用後，尚餘2 萬1,171 元可供清償債務，是抗告人
    每月縱須繳納總債務2 ％計算之最低還款金額，依抗告人資
    力仍足以負擔該等還款金額。況且，依目前銀行實務運作，
    債務人縱經債務協商後悔諾而未依協商條件還款，仍得另尋
    個別一致性協商之方式再度與各債權人進行協商，藉以降低
    還款金額及還款條件，非必依前揭信用卡申請書所載條件還
    款，是以，抗告人前揭主張，仍難採為有利於其之認定。
四、綜上所述，抗告人既無不能清償債務或不能清償之虞等情事
    ，則抗告人為本件更生之聲請，於法自有未合，原裁定駁回
    抗告人之更生聲請，於法並無不合。抗告人求為廢棄原裁定
    ，為無理由，應予駁回。
五、據上論結，本件抗告為無理由。依消費者債務清理條例第15
    條、民事訴訟法第495 條之1 第1 項、第449 條、第95條、
    第78條，裁定如主文。
中    華    民    國    99    年    2     月    26    日
                     民  事  庭審判長法      官   林玉心
                                     法      官   郭宜芳
                                     法      官   鄭子文
以上為正本係照原本作成。
本件不得抗告。
中    華    民    國    99    年    2     月    26    日
                                     書  記  官   林國龍

司法院資訊處製作；財團法人民間司法改革基金會備份。
